臺灣高等法院民事判決
109年度上易字第305號
上  訴  人    王桂英

兼上列一人
訴訟代理人    魏志忠
上  訴  人    魏源宏
上列三人
訴訟代理人    李大偉律師      
被上訴人      謝淵泉
              謝翔如即謝慶鐘之承受訴訟人

              謝榕澤即謝慶鐘之承受訴訟人

共      同
訴訟代理人    陳由銓律師

上列當事人間請求拆屋還地等事件，上訴人對於中華民國109年1
月22日臺灣新竹地方法院108年度訴字第589號第一審判決提起上
訴，本院於109年11月18日言詞辯論終結，判決如下：
    主      文
原判決主文第三項關於命上訴人王桂英、魏源宏將新竹縣○○鄉○○
段○○○段00000地號土地上如原判決附圖所示C部分（面積66平方
公尺）、同小段OOO地號土地上如原判決附圖所示C1部分（面積4
4平方公尺）、同小段OOO-O 地號土地上如原判決附圖所示C2部
分（面積75平方公尺）之平房拆除，並將該部分土地返還被上訴
人，暨訴訟費用之裁判（確定部分除外）均廢棄。
上開廢棄部分，被上訴人在第一審之訴駁回。
其餘上訴駁回。
第一（確定部分除外）、二審訴訟費用均由上訴人魏志忠負擔。
 
    事實及理由
壹、程序方面：
按訴訟標的對於共同訴訟之各人必須合一確定者，共同訴訟中
  一人之上訴，其效力及於全體，民事訴訟法第56條第1項第1款
  定有明文。所謂訴訟標的對於數人必須合一確定，係指法院就
  訴訟標的之法律關係，對於該數人之全體，在法律上必須為一
  致之判決而言，不許法院對該數人就同一法律關係，分別為岐
  異之裁判（最高法院98年度台上字第629號判決意旨參照）。
  查被上訴人依繼承及民法第767條規定，於原審起訴請求魏維
  絃之繼承人王桂英、魏志忠、魏源宏應將坐落新竹縣○○鄉○○段
  ○○○段00000地號土地（下稱系爭OOO-O 地號土地)上如原判決
  附圖所示C部分（面積66平方公尺）、同小段OOO地號土地（下
  稱系爭OOO地號土地)上如原判決附圖所示C1部分（面積44平方
  公尺）之平房拆除，回復為農地原狀，及同小段OOO-O 地號土
  地（下稱系爭OOO-O 地號土地)上如原判決附圖所示C2部分（
  面積75平方公尺）之平房拆除，並將該部分土地返還被上訴人
  。經原審判決被上訴人勝訴，則本件訴訟標的對於共同訴訟之
  王桂英、魏志忠、魏源宏即須合一確定，茲王桂英、魏志忠不
  服原審判決提起上訴，依前揭說明，其效力即應及於同造未提
  起上訴之魏源宏，自應併列魏源宏為上訴人。
次按於第二審為訴之變更或追加，非經他造同意，不得為之，
  但不變更訴訟標的，而僅補充或更正事實上或法律上之陳述者
  ，非為訴之變更或追加，民事訴訟法第446條第1項前段、第46
  3條準用第256條定有明文。本件被上訴人於原審聲明請求：上
  訴人王桂英、魏志忠、魏源宏應將系爭OOO-O 地號土地上如原
  判決附圖所示C部分（面積66平方公尺）、系爭OOO地號土地上
  如原判決附圖所示C1部分（面積44平方公尺）之平房拆除，回
  復為農地原狀，及將系爭OOO-O 地號土地上如原判決附圖所示
  C2部分（面積75平方公尺）之平房拆除，並將該部分土地返還
  被上訴人。嗣於本院更正聲明為：上訴人王桂英、魏志忠、魏
  源宏應將系爭OOO-O 地號土地上如原判決附圖所示C部分（面
  積66平方公尺）、系爭OOO地號土地上如原判決附圖所示C1部
  分（面積44平方公尺）、系爭OOO-O 地號土地上如原判決附圖
  所示C2部分（面積75平方公尺）之平房拆除，並將該部分土地
  返還被上訴人（見本院卷第401頁）。經核被上訴人於本院所
  為係屬補充或更正其於原審所為之事實上及法律上之陳述，不
  涉起訴時主張之訴訟標的，非屬訴之變更、追加，揆諸前開說
  明，並無不合。
貳、實體方面： 
被上訴人主張：
㈠伊之先祖謝水柳與上訴人之先祖魏明遠於民國38年間就系爭OOO
  、OOO-O 地號土地，及新竹縣○○鄉○○段○○○段000○00000地號土
  地（下稱系爭OOO、OOO-O 地號土地，與系爭OOO、OOO-O 地號
  土地合稱系爭4筆土地），簽訂臺灣省新竹市寶新字第45號私
  有耕地租約（下稱系爭三七五租約），謝水柳死亡後，出租人
  變更為謝肇榆，謝肇榆死亡後，出租人變更為被上訴人謝淵泉
  、謝慶鐘，謝慶鐘死亡後，由謝慶鐘之子即被上訴人謝榕澤、
  謝翔如繼承謝慶鐘之部分。嗣因系爭4筆土地為山坡保育區農
  牧用地，限於農用，然上訴人於承租後，荒廢農地未自任耕作
  ，且於系爭三七五租期屆滿後，未向鄉公所辦理續租，致新竹
  縣寶山鄉公所（下稱寶山鄉公所）於92年間依法辦理系爭三七
  五租約註銷登記，轉為不定期耕地租約，而上訴人於系爭三七
  五租約註銷後，未經伊同意，擅自於系爭4筆土地及系爭OOO-O
   地號土地上，興建如原判決附圖所示C、C1、C2部分面積依序
  為66、44、75平方公尺之房屋（下稱系爭C、C1、C2部分之房
  屋），作為住家使用，上訴人魏志忠更將拆除之建築廢棄物、
  垃圾等物隨意丟置於系爭4筆土地上，未自任耕作，任由土地
  荒廢，實際耕作面積僅為30幾坪，違反耕地三七五減租條例第
  16條規定，縱使上訴人有繼續繳納租金，系爭三七五租約亦為
  無效。
㈡又上訴人並未承租系爭OOO-O 地號土地，則其無權占用系爭OOO
  -O 、OOO、OOO-O 地號土地，伊自得依民法第432條、第767條
  、土地法第114條第5款規定，終止系爭三七五租約，求為判命
  ：上訴人王桂英、魏志忠、魏源宏將系爭OOO-O 地號土地上如
  原判決附圖所示C部分（面積66平方公尺）、系爭OOO地號土地
  上如原判決附圖所示C1部分（面積44平方公尺）、系爭OOO-O 
  地號土地上如原判決附圖所示C2部分（面積75平方公尺）之平
  房拆除，並將該部分土地返還被上訴人（原審判決被上訴人勝
  訴，上訴人不服，提起上訴。另被上訴人起訴請求原審共同被
  告魏維絴、林月琴、魏弘祺、魏婉玲、魏維紋拆除房屋、挖除
  花圃、回復為農地原狀或返還土地部分，亦經原審為被上訴人
  勝訴之判決，魏維絴、林月琴、魏弘祺、魏婉玲、魏維紋均未
  提起上訴，業已確定，均不予贅敘）。並答辯聲明：上訴駁回
  。
上訴人則以：
㈠上訴人之先祖魏明遠於38年6月25日與被上訴人之祖父謝水柳簽
  訂系爭三七五租約後，即由其後代（包括上訴人）承租耕作迄
  今，每年均有繳納租金，故上訴人在系爭4筆土地上之系爭三
  七五租約仍然存在，不因而成立不定期耕地租約，亦不因未向
  寶山鄉公所申請續訂租約登記而不存在。又系爭C、C1、C2部
  分之房屋為上訴人魏志忠所興建，以供堆置農具及臨時休息之
  用，房屋之抽油煙機、排氣管係供臨時休息準備簡易膳食之用
  ，鐵窗、鐵門乃為防止農具、肥料或農作物遭竊而設置，該屋
  實屬便利耕作所興建之農舍。再上訴人於系爭OOO-O 、OOO、O
  OO-O 地號土地上皆有種植竹筍、相思樹、柚子樹等果樹，仍
  屬農用，水泥路、柏油路則係寶山鄉公所鋪設，供上訴人耕作
  時出入及載運農具、農作物之用，而上訴人亦未將建築廢棄物
  、垃圾隨意傾倒，而蓄意破壞系爭4筆土地，自無違反自任耕
  作或減損土地生產力之情事。
㈡另系爭OOO-O 地號土地為水利用地，因其緊鄰系爭4筆土地，被
  上訴人之先祖謝水柳乃將系爭OOO-O 地號土地一併出租予魏明
  遠耕作使用，當時雖未簽訂書面租約，然魏明遠及上訴人之父
  魏維絃均有支付租金，上訴人自有權使用系爭OOO-O 地號土地
  。退步言之，縱認兩造間無租賃契約存在，然魏明遠及其後代
  自38年起即使用系爭土地並搭建農舍，若非經謝水柳同意，魏
  明遠及其後代豈有可能使用50年而無人表示反對，益證上訴人
  並非無權占有系爭OOO-O 、OOO、OOO-O 地號土地等語，資為
  抗辯。並上訴聲明：⒈原判決主文第三項關於命上訴人王桂英
  、魏志忠、魏源宏將系爭OOO-O 地號土地上如原判決附圖所示
  C部分（面積66平方公尺）、系爭OOO地號土地上如原判決附圖
  所示C1部分（面積44平方公尺）、系爭OOO-O 地號土地上如原
  判決附圖所示C2部分（面積75平方公尺）之平房拆除，並將該
  部分土地返還被上訴人，及訴訟費用之裁判（確定部分除外）
  均廢棄；⒉上開廢棄部分，被上訴人在第一審之訴駁回。
經查：㈠系爭4筆土地及系爭OOO-O 地號土地為被上訴人謝淵泉、謝慶鐘所有，謝慶鐘死亡後，由謝榕澤、謝翔如繼承謝慶鐘之應有部分；㈡被上訴人之先祖謝水柳與上訴人之先祖魏明遠於38年6月25日就系爭4筆土地（不含系爭OOO-O 地號土地）簽訂系爭三七五租約，謝水柳死亡後，出租人變更為謝肇榆，謝肇榆死亡後，出租人變更為被上訴人謝淵泉、謝慶鐘，謝慶鐘死亡後，由謝慶鐘之子即被上訴人謝榕澤、謝翔如繼承謝慶鐘之部分；㈢謝淵泉、謝慶鐘於90年間發現系爭4筆土地及系爭OOO-O 地號土地上有興建3間違章房屋，乃拍照並於同年10月17日寄發存證信函予魏維絴、魏維䋮、魏維紋，以未依約農地農用為由，請求立即拆除所有違章建物，復於同年月18日向寶山鄉公所陳情及於同年11月13日向寶山鄉公所租佃委員會申請租佃爭議調解；㈣嗣寶山鄉公所於92年間以出租人未申請收回、承租人未申請續訂為由，逕為辦理系爭4筆土地租約註銷登記等情，為兩造所不爭執，並有現場照片、存證信函、新竹市私有耕地租約、土地登記謄本、繼承系統表、戶籍謄本、寶山鄉公所函附系爭三七五租約、寶山鄉鎮（市）耕地租約登記簿及租約註銷登記通知書等資料、陳情書、寶山鄉公所租佃委員會租佃爭議調解通知、寶山鄉公所函、空照圖等件附卷可稽（見原審卷第19至23、27至37、157至165、171至175、179至207、219至225、249、381至389、411至421頁；本院卷第93至101、149至158頁），復經原審會同竹東地政事務所勘測屬實，製有勘驗筆錄及土地複丈成果圖（即原判決附圖)在卷可查（見原審卷第233至241頁），自堪信為真正。
按所有權人對於無權占有或侵奪其所有物者，得請求返還之；
  當事人主張有利於己之事實者，就其事實有舉證之責任，民法
  第767條第1項前段、民事訴訟法第277條本文分別定有明文。
  又以無權占有為原因，請求返還所有物之訴，被告對原告就其
  物有所有權存在之事實無爭執，而僅以非無權占有為抗辯者，
  原告於被告無權占有之事實，無舉證責任，被告應就其取得占
  有，係有正當權源之事實證明之，如不能證明，則應認原告之
  請求為有理由（最高法院72年度台上字第1552號、88年度台上
  字第2725號、91年度台上字第2182號判決參照）。再建物之拆
  除，為事實上之處分行為；未經辦理所有權第一次登記之建物
  ，僅所有人或有事實上處分權之人，方有拆除之權限；該建物
  如為共有者，其拆除，依民法第819條第2項規定，應得共有人
  全體之同意（最高法院80年度台上字第2516號、87年度台上字
  第138號、97年度台上字第2158號、105年台上字第1836號判決
  意旨參照）。被上訴人主張：系爭OOO-O 、OOO、OOO-O 地號
  土地為伊所有，上訴人無權占有上開土地，於系爭三七五租約
  註銷後，未經伊同意，即擅自於上開土地上興建系爭C、C1、C
  2部分之房屋作為住家使用，未自任耕作，違反耕地三七五減
  租條例第16條規定，系爭三七五租約為無效，伊自得依民法第
  767條規定，請求上訴人將上開房屋拆除，返還無權占用之土
  地等語，上訴人對其占用系爭土地之事實並不爭執，僅以其非
  無權占有為抗辯，是依前開說明，上訴人應就其主張對系爭土
  地有合法占有權源一節，負舉證責任。經查：
㈠上訴人魏志忠辯稱：伊從事土木包工業20年，在伊父死亡後，自行興建系爭C、C1、C2部分之房屋，伊母僅幫忙分擔部分費用，大部分材料費用是伊出資，故該屋是伊所有，也是由伊使用，王桂英、魏源宏僅為占有輔助人等語（見本院卷第287至289、401頁），上訴人魏源宏辯稱：魏志忠從事土木業，系爭C、C1、C2部分之房屋是由魏志忠自行興建，並負擔大部分材料費用，伊母僅幫忙分擔屋頂費用，該屋是魏志忠所有，也是由魏志忠使用，伊並非該屋之共有人，伊與王桂英僅為占有輔助人等語（見本院卷第289、401頁），上訴人王桂英辯稱：系爭C、C1、C2部分之房屋是由魏志忠興建，伊僅幫忙分擔一半費用，該屋是魏志忠所有，也是由魏志忠使用，伊與魏源宏僅為占有輔助人等語（見本院卷第289、401頁）。經查上訴人魏志忠、王桂英、魏源宏所述互核相符，且為被上訴人所不爭執（見本院卷第290、401頁），堪認系爭C、C1、C2部分之房屋為魏志忠所有並由其使用，上訴人王桂英、魏源宏僅為魏志忠之占有輔助人，對上開房屋並無所有權或事實上之處分權。是上訴人辯稱上開房屋係魏志忠所有一節，堪以採信。
㈡準此，上訴人王桂英、魏源宏既對上開房屋並無所有權或事實
  上之處分權，則被上訴人請求上訴人王桂英、魏源宏將系爭OO
  O-O 地號土地上如原判決附圖所示C部分（面積66平方公尺）
  、系爭OOO地號土地上如原判決附圖所示C1部分（面積44平方
  公尺）、系爭OOO-O 地號土地上如原判決附圖所示C2部分（面
  積75平方公尺）之平房拆除，並將該部分土地返還被上訴人一
  節，即屬無據。 
次按承租人應自任耕作，並不得將耕地全部或一部轉租於他人
  ；承租人違反前項規定時，原訂租約無效，耕地三七五減租條
  例第16條第1項、第2項前段定有明文。而所謂「承租人應自任
  耕作」，係指承租人應以承租之土地供自己從事耕作之用而言
  ，如承租人以承租之土地建築房屋居住，或供其他非耕作之用
  者，例如將所承租之土地用以堆放物品，無論係自己堆放抑供
  他人堆放，均不在自任耕作之列，應構成同條第2項所定原訂
  租約無效之原因（最高法院70年台上字第4637號判例參照）。
  至所謂「原訂租約無效」，係指承租人違反前項所定不自任耕
  作或轉租之限制時，原訂租約無待於另為終止表示，當然向後
  失其效力，租賃關係因而歸於消滅而言，縱當事人依同條例第
  6條第1項、第20條規定續訂租約，亦不能使業已無效之原訂租
  約回復其效力（最高法院80年台再字第15號判例、95年度台上
  字第1911號判決參照）。又承租人固非不得在承租之土地上建
  築農舍，惟所謂農舍，係指以耕作為目的或為便利耕作所建之
  簡陋房屋，以供堆置農具、肥料或臨時休息之用，而非以解決
  承租人家族實際居住問題為其目的；如所建房屋係供居住之用
  ，即與農舍有間（最高法院83年度台上字第2636號、96年度台
  上字第2595號判決參照）。上訴人雖辯稱：上訴人之先祖魏明
  遠於38年6月25日與被上訴人之祖父謝水柳就系爭4筆土地簽訂
  系爭三七五租約後，即由其後代（包括上訴人）承租耕作迄今
  ，每年均有繳納租金，故上訴人在系爭土地上之系爭三七五租
  約仍然存在；又系爭OOO-O 地號土地為水利用地，被上訴人之
  先祖謝水柳已將該地一併出租予魏明遠耕作使用，當時雖未簽
  訂書面租約，然魏明遠及上訴人之父魏維絃均有支付租金，上
  訴人自有權使用系爭OOO-O 地號土地；再系爭C、C1、C2部分
  之房屋係供堆置農具及臨時休息之用，係為便利耕作所興建之
  農舍；另上訴人於上開土地上種植果樹，自屬農用，水泥路、
  柏油路係寶山鄉公所鋪設，供上訴人耕作時出入及載運農具、
  農作物之用，上訴人並無違反自任耕作之情事等語，惟為被上
  訴人所否認，被上訴人並以前詞置辯。經查：
㈠上訴人雖辯稱：被上訴人之先祖謝水柳已將系爭OOO-O 地號土
  地一併出租予魏明遠耕作使用，當時雖未簽訂書面租約，然魏
  明遠及上訴人之父魏維絃均有支付租金，上訴人自有權使用系
  爭OOO-O 地號土地云云，惟未舉證以實其說，所辯自難採信。
  是被上訴人主張上訴人魏志忠無權占有系爭OOO-O 地號土地，
  請求上訴人魏志忠將系爭OOO-O 地號土地上如原判決附圖所示
  C2部分（面積75平方公尺）之平房拆除，並將該部分土地返還
  被上訴人，自屬有據。　
㈡又被上訴人之祖父謝水柳與上訴人之先祖魏明遠於38年6月25日
  就系爭4筆土地簽訂系爭三七五租約，嗣於44年間出租人變更
  為謝肇榆及謝肇讚，再於92年間經寶山鄉公所以出租人未申請
  收回、承租人未申請續訂為由，逕為辦理租約註銷登記等情，
  為兩造所不爭執，並有寶山鄉公所函附系爭三七五租約相關卷
  宗資料附卷可按（見原審卷第171至175、179至207頁）。堪認
  上訴人之先祖魏明遠確有就系爭4筆土地與被上訴人之祖父謝
  水柳締結耕地三七五減租條例之耕地租賃契約。
㈢惟謝淵泉、謝慶鐘於90年間發現系爭4筆土地及系爭OOO-O 地號土地上有興建3間違章房屋，乃拍照並於同年10月17日寄發存證信函予魏維絴、魏維䋮、魏維紋，以未依約農地農用為由，請求立即拆除所有違章建物，復於同年月18日向寶山鄉公所陳情及於同年11月13日向寶山鄉公所租佃委員會申請租佃爭議調解等情，為兩造所不爭執，業如前述。再系爭OOO-O 等地號土地上有3間一層樓平房建築，面向房屋最右邊之C、C1、C2部分之房屋係於90年興建，由魏維絃（即上訴人魏志忠）全家使用，屋前有一條3、4米寬柏油道路，柏油道路旁有一片約50公分寬、500公分長之水泥地，屋前緊鄰柏油道路處種植相思樹、柚子樹、紅骨樹（上訴人魏志忠辯稱作為擋泥土之用），柏油路下方則有魏維絃種植之竹子、香蕉、菜圃，並以燒稻草堆積為邊界，魏維絃（即上訴人魏志忠）之房屋內供奉神明、設置3間房間、廚房內有冰箱、客廳有電視，屋後有曬衣空間等情，業經原審會同竹東地政事務所勘測屬實，製有勘驗筆錄及土地複丈成果圖可查（見原審卷第233至241頁），並有現場照片、空照圖等件在卷可憑（見原審卷第19至22、249、381至389頁；本院卷第149至158頁）。另上訴人魏志忠於本院自承：系爭C、C1、C2部分之房屋有客廳、廚房，浴室、晒衣間及3間臥房，3間臥房分別作為伊、伊母王桂英、伊子女休息之用等語（見本院卷第288頁），經核與系爭C、C1、C2部分房屋之內部照片相符（見原審卷第381至383頁；本院卷第152頁）。本院綜合上情，並參酌系爭C、C1、C2部分房屋之面積高達185平方公尺【計算式：66（平方公尺）＋44（平方公尺）＋75（平方公尺）＝185（平方公尺）】，面積顯逾一般農舍所需，且其內部隔間、設計、房屋功能齊全，顯係供上訴人全家人居住、使用，與農舍尚屬有間。
㈣依上所述，上訴人顯未於系爭4筆土地上自任耕作，揆諸前開說明，縱認兩造就系爭4筆土地原訂有耕地三七五減租條例之耕地租賃契約，該耕地租賃契約亦因上訴人未自任耕作而當然全部失其效力。是被上訴人主張上訴人魏志忠無權占有系爭OOO-O 、OOO地號土地，請求上訴人魏志忠將系爭OOO-O 地號土地上如原判決附圖所示C部分（面積66平方公尺）、系爭OOO地號土地上如原判決附圖所示C1部分（面積44平方公尺）之平房拆除，並將該部分土地返還被上訴人，亦屬有據。上訴人辯稱兩造就系爭土地訂有系爭三七五租約，伊非無權占有系爭土地，且無違反自任耕作之情事云云，即非可採。
綜上所述，被上訴人依民法第767條第1項規定，請求上訴人魏
  志忠將系爭OOO-O 地號土地上如原判決附圖所示C部分（面積6
  6平方公尺）、系爭OOO地號土地上如原判決附圖所示C1部分（
  面積44平方公尺）、系爭OOO-O 地號土地上如原判決附圖所示
  C2部分（面積75平方公尺）之平房拆除，並將該部分土地返還
  被上訴人，為有理由，應予准許；逾上開部分之請求（確定部
  分除外），則屬不應准許。原審就上開應予准許部分，為被上
  訴人勝訴之判決，理由雖有不同，惟結論並無二致，仍應予以
  維持，上訴意旨指摘原判決此部分不當，聲明廢棄改判，為無
  理由，應駁回其上訴。至上開不應准許部分，原審所為被上訴
  人勝訴之判決，尚有未洽，上訴意旨指摘原判決此部分不當，
  求予廢棄改判，為有理由，爰由本院廢棄改判如主文第二項所
  示。
本件事證已臻明確，兩造其餘主張、陳述及所提未經援用之證
  據，經審酌後認與判決結果不生影響，爰不一一論述，附此敘
  明。
據上論結，本件上訴為一部有理由，一部無理由。依民事訴訟
  法第449條第2項、第450條、第79條但書，判決如主文。
中　　華　　民　　國　　109 　年　　12　　月　　9 　　日
              民事第二庭    
                  審判長法  官  陳容正
                        法  官  劉素如
                        法  官  李昆曄
正本係照原本作成。
不得上訴。
中　　華　　民　　國　　109 　年　　12　　月　　10　　日

                        書記官  李華倫